【裁判字號】    91,上易,281
【裁判日期】    920325
【裁判案由】    侵權行為損害賠償
【裁判全文】
臺灣高等法院臺南分院民事判決  九十一年度上易字第二八一號  Ｊ
      上  訴  人  財團法人汽車交通事故特別補償基金
      法定代理人  甲  ○  ○
      訴訟代理人  乙  ○  ○
      被 上 訴人  丙  ○  ○.
右當事人間請求侵權行為損害賠償事件，上訴人對於中華民國九十一年十月十七日臺
灣嘉義地方法院第一審判決（九十一年度訴字第九十五號）提起上訴，本院判決如左
：
      主      文
上訴駁回。
第二審訴訟費用由上訴人負擔。
      事      實
甲、上訴人方面：
一、聲明：求為判決：(一)原判決廢棄。(二)被上訴人應給付上訴人新台幣（下同）五十
    二萬八千元，及自支付命令送達之翌日起至清償日止，按週年利率百分之五計算
    之利息。(三)第一、二審訴訟費用由被上訴人負擔。
二、陳述：除與原判決記載相同者，茲引用之外，補稱：
（一）本件係因被上訴人未依強制汽車責任保險法第四條之規定，將其所有牌照ＸＵ
      －０四八八號之肇事汽車投保強制汽車責任保險，致肇事車輛於發生交通事故
      後，因受害人林賴玉蓮之繼承人配偶林樹生無法依強制汽車責任保險法第五條
      及第二十五條第一項第三款之規定，向保險人請求給付保險金，而依強制汽車
      責任保險法第三十八條第一項之規定向上訴人申請補償金，另上訴人則於給付
      補償金予受害人之繼承人之後，直接向汽車所有人即被上訴人求償。設若被上
      訴人確已依強制汽車責任保險法之規定，將其所有之肇事車輛投保強制汽車責
      任保險，則自無由上訴人直接向被上訴人求償之事由發生，足見上訴人之損害
      即補償金額發生之原因乃被上訴人未依強制汽車責任保儉法第四條之規定，將
      其所有之肇事汽車投保強制汽車責任保險所致。上訴人於給付補償金予受害人
      之繼承人後，自得依強制汽車責任保險法第三十九條第二項之規定向被上訴人
      求償。
（二）按本件原審駁回上訴人之訴，乃以「汽車為動產，依民法第七百六十一條第一
      項規定，其物權之讓與以交付為生效要件，在監理機關所為過戶，屬於行政上
      之監理事項，不生物權移轉之效力：：本件系爭車輛既於事故發生時已交付被
      告王界鴻，並由其占有使用中，已發生物權移轉之效力，則被告王界鴻為汽車
      所有人一情，自堪信為真實；」而認上訴人主張被上訴人為該系爭車輛所有人
      ，自非可採。惟查強制汽車責任保儉法第二十一條明定：「被保險汽車所有權
      移轉時，應同時辦妥保險契約變更手續；未辦妥前，監理單位不得辦理過戶登
      記。」依此，可見強制汽車責任保險法規定之投保義務人為車輛登記名義人，
      而非車輛占有人。復觀強制汽車責任保險法第四十四條第一項規定：「汽車所
      有人未依本法規定投保本保險，或本保險期間屆滿前未再行投保者，其處罰依
      下列各款規定：：」及同法第四十五條第一項規定：「公路監理機關於執行路
      邊稽查或警察機關於執行交通勤務時，對於未依規定投保本保險者，應予舉發
      。」同法條第二項規定：「汽車所有人接獲本保險事件通知單後，應於十五日
      內到達指定處所聽候裁決；逾期未到案者，得逕行裁決之。」又同法第四十六
      條規定：「依本法所處罰罰鍰逾期不繳鈉者，移送法院強制執行。公路主管機
      關並得停止汽車所有人辨理車輛異動或檢驗。」由以上法條規定，可知強制汽
      車責任保險法所規定之汽車所有人，為汽車登記名義所有人，無庸置疑。否則
      ，公路監理機關如何舉發未投保之汽車所有人？公路監理機關又如何裁決「汽
      車所有人」？又未依強制汽車責任保儉法之規定期限繳納罰鍰者，公路監理機
      關依該法第四十六條之規定移送法院強制執行，其強制執行之對象必為汽車所
      有人，而非汽車之占有人。因之強制汽車責任保險法對汽車所有人之特別規定
      ，與民法以汽車為動產，其物權之讓與以交付為生效要件之概念（民法第七百
      六十一條第一項），完全不同，原審判決疏未注意及此，顯有違誤。
（三）綜上，被上訴人既為強制汽車責任保險法上之汽車所有人，系爭肇事汽車因未
      投保強制汽車責任保險而肇事，上訴人於給付補償金予受害人之繼承人後，即
      得依強制汽車責任保險法第三十九條第二項之規定，於補償金額範圍內向被上
      訴人求償。
三、證據：援用第一審所提證據。
乙、被上訴人方面：
一、聲明：求為判決：(一)上訴駁回。(二)第二審訴訟費用由上訴人負擔。
二、陳述：除與原判決記載相同者，茲引用之外，補稱：
    王界鴻自己不去辦過戶，被上訴人有催他。被上訴人是在八十四年就賣給王界鴻
    ，當時還沒有辦理強制險之規定。
三、證據：援用第一審所提證據。
      理      由
一、本件上訴人起訴主張：原審共同被告王界鴻駕駛被上訴人丙○○所有車號ＸＵ－
    ０四八八自小客車（以下簡稱系爭車輛），於民國八十九年五月十三日行經嘉義
    市○○○路四六六巷十五號處，因未注意車前狀況，致撞及行走之訴外人林賴玉
    蓮，致其胸部骨折併血胸死亡，惟因系爭車輛未依法投保強制汽車責任保險，上
    訴人依強制汽車責任保險法第三十八條第一項第二款規定，給付被害人之配偶即
    五十二萬八千元（其中死亡給付一百二十萬元，扣除已受領之勞保金給付六十七
    萬二千元後，補償五十二萬八千元），又依同法第三十九條第二項規定，上訴人
    於補償金額範圍內，得直接向加害人即原審共同被告王界鴻或汽車所人有即被上
    訴人求償，二人應負不真正連帶債務，爰求為命被上訴人及原審共同被告王界鴻
    應連帶給付上訴人五十二萬八千元，及自支付命令送達之翌日起至清償日止，按
    週年利率百分之五計算之利息之判決（原審判決僅命共同被告王界鴻應給付上訴
    人五十二萬八千元及利息，駁回上訴人其餘之訴，上訴人就其敗訴部分提起上訴
    ，原審共同被告王界鴻則未上訴）。
二、被上訴人則以：系爭車輛於八十四年間即出賣予原審共同被告王界鴻，當時還沒
    有辦理強制險之規定，是王界鴻自己不去辦過戶，被上訴人曾催促其辦理等語，
    資為抗辯。
三、上訴人主張其已依據強制汽車責任保險法之規定補償受害人五十二萬八千元之事
    實，業據其提出補償金申請書、警局交通事故證明書、台灣嘉義地方法院檢察署
    相驗屍體證明書、醫療費用收據、汽車交通事故特別補償金申請書、受款人電匯
    同意書為證（見原審法院九十年度促字第一三三六三號卷第八至十頁），核屬相
    符，復為被上訴人所不爭執，上訴人前開主張，自堪信為真實。
四、復查上訴人主張被上訴人丙○○為該系爭車輛行照之登記所有人，固為被上訴人
    丙○○所不爭執，且汽車新領牌照登記書亦記載車主為被上訴人，此有交通部公
    路局嘉義區監理所九十一年六月十日（九一）嘉監車字第九一○八三二一號函及
    函附之汽車新領牌照登記書一份在卷可查（見原審卷第五一、五二頁）；惟被上
    訴人抗辯其已於八十四年間即將系爭車輛以五萬元賣給原審共同被告王界鴻，並
    於八十四年六月十八日將系爭車輛交付原審共同被告王界鴻使用，伊已非系爭車
    輛所有人等語，並提出契約書原本一份為證。並為原審共同被告王界鴻所是認，
    上訴人亦不否認契約書之真正，參酌肇事時系爭車輛係由原審共同被告王界鴻所
    駕駛，足認被上訴人所辯系爭車輛已出賣予原審共同被告王界鴻並交付其占有使
    用等情，應堪信實。
五、上訴人復主張系爭車輛既仍登記被上訴人名義，即係強制汽車責任保險法所規範
    之汽車所有人，依同法第三十九條第二項之規定，與原審共同被告王界鴻有不真
    正連帶關係，即應負償還責任云云，則為被上訴人所否認。是以本件所應審究者
    ：強制汽車責任保險法第三十九條第二項所規定之汽車所有人是否即係指車輛登
    記所有人？
六、按依民法第七百六十一條第一項前段規定，動產物權之讓與，非將動產交付，不
    生效力，此之所謂交付，固非以現實交付為限，即如依同條第一項但書及第二項
    、第三項規定之簡易交付，占有改定及指示交付，亦發生交付效力，此項規定於
    汽車物權之讓與，亦有適用。雖依道路交通安全規則之規定，汽車牌照應由汽車
    所有人向公路監理機關申請登記，經檢驗合格後發給之，過戶時亦同，為道路交
    通管理規則第第八條、第十五條所明定，不過係交通主管機關基於行政權之作用
    ，管理汽車動態過程之措施，故應申請登記之事項涉及新領牌照、過戶、變更汽
    車顏色、型式、輪胎雙數及尺寸等（同規則第二十三條），暨停駛、復駛、報廢
    、繳銷牌照及註銷牌照等各項，其內容及登記之效力，與汽車物權之得喪變更，
    尚屬有間，自不能因道路交通安全規則，設有公路監理機關之登記制度而排除民
    法第七百六十一條規定之適用（最高法院七十年度台上字第四七七一號判例可資
    參照），是以動產所有權之移轉，以移轉占有為已足，在監理機關辦理過戶，係
    行政管理所需，非動產所有權移轉之法定要件，本件系爭車輛既於事故發生時已
    出賣交付原審共同被告王界鴻，並由其占有使用中，已發生動產物權移轉之效力
    ，則系爭車輛所有人應為原審共同被告王界鴻，堪可認定；至本件上訴人主張被
    上訴人為該系爭車輛所有人，無非以強制汽車責任保儉法第二十一條規定「保險
    汽車所有權移轉時，應同時辦妥保險契約變更手續；未辦妥前，監理單位不得辦
    理過戶登記」，可見強制汽車責任保險法規定之投保義務人為車輛登記名義人為
    其論據，惟該條文係在規範未辦妥保險契約變更前，監理機關不得辦理過戶登記
    ，尚難認該禁止過戶之制度，即係排除民法動產物權讓與之適用，是上訴人上開
    主張，即非可採。
七、綜上所述，本件上訴人主張依強制汽車責任保險法第三十九條第二項之規定，被
    上訴人應與原審共同被告王界鴻負不真正連帶損害賠償責任，為不足採，被上訴
    人抗辯尚屬可信。是則上訴人執此主張被上訴人應給付其五十二萬八千元，及自
    支付命令送達之翌日起至清償日止，按週年利率百分之五計算之利息，為無理由
    ，應不予准許。是則原審為上訴人敗訴之判決，於法並無不合（原審判決主文就
    命原審共同被告王界鴻給付部分，漏未諭知遲延利息之迄日，應由原審法院另以
    裁定更正），上訴意旨猶執前詞，指摘原判決不當，求予廢棄改判，為無理由，
    應予駁回。
八、據上論結，本件上訴為無理由，依民事訴訟法第四百四十九條第一項、第七十八
    條，判決如主文。
中      華      民      國    九十二    年      三      月    二十五    日
                                    臺灣高等法院臺南分院民事第二庭
~B1審判長法官  吳    志    誠
~B2      法官  李    素    靖
~B3      法官  周    素    秋
右為正本係照原本作成。
不得上訴。
中      華      民      國    九十二    年      三      月    二十六    日
~B法院書記官  劉    清    洪


司法院資訊處製作；財團法人民間司法改革基金會備份。
